【裁判字號】    88,訴,1235
【裁判日期】    900807
【裁判案由】    偽造文書等
【裁判全文】
臺灣臺北地方法院刑事判決                        八十八年度訴字第一二三五號
    公  訴  人  臺灣臺北地方法院檢察署檢察官
    被      告  丙○○
    選任辯護人  徐方齡
右列被告因業務侵占等案件，經檢察官提起公訴（八十八年度偵字第四六六號），本
院判決如左：
    主  文
丙○○連續意圖為自己不法之所有，而侵占對於業務上所持有之物，處有期徒刑捌月
。
    事  實
一、緣丙○○為中央信託局外匯業務處服務台之工作人員，因鄰座辛○○之夫戊○○
    經營之丁○○○股份有限公司（設於台北市○○區○○街一三一巷十四號三樓，
    下簡稱首華公司）與中租迪和股份有限公司經常有匯款往來，即自民國八十七年
    一月間起，以每月新台幣（下同）三萬元之薪資聘僱熟識匯款業務之丙○○為會
    計，利用公餘之便為首華公司保管於中央信託局帳戶（帳號000000000
    00000，下簡稱系爭帳戶）之大小印鑑章，負責該帳戶內資金之轉入、轉出
    、紀錄、查帳等業務。詎丙○○竟意圖為自己不法之所有，基於概括之犯意，自
    八十七年一月間起至七月間止，連續多次於附表一所示之時間，將業務保管中之
    系爭帳戶內資金利用公司欲行匯款之機會，溢填金額，而將餘款提出，轉存自己
    帳戶，據為己用，計二百二十五萬一千七百八十九元（公訴人誤書為二百八十九
    萬九千二百四十八元）。嗣八十七年九月間，丙○○欲取得更多金額，復意圖為
    自己不法之所有，而向戊○○詐稱：系爭帳戶內資金已有不足，需再匯入現款填
    補已由伊事先墊付之款項四十七萬零一百六十元等語，惟戊○○對資金往來生有
    疑問故要求提出帳卡查核，丙○○為遂其取款之目的，並隱瞞上開轉提侵占帳戶
    資金之情不為發現，竟又基於變造之故意，以自己保留之中央信託局匯出匯款回
    條聯第四聯匯款人收執聯將日期部分刪除，塗改金額後、再以傳真方式影印後，
    變造如附表二所示之不實單據，且明知此結果並非正確，仍據此數據登載於業務
    上之帳款資料單中，一併行使交付予戊○○，造成首華公司系爭帳戶內資金不足
    四十七萬零一百六十元之假象，混淆首華公司帳務、中央信託局匯出入之正確性
    ，足生損害於首華公司、中央信託局。幸戊○○仍覺有異，調閱並核對相關往來
    銀行對帳資料，始未陷於錯誤，並未交付丙○○要求之款項。
二、案經被害人首華公司代表人庚○○訴請台灣台北地方法院檢察署檢察官偵查起訴
    。
    理  由
一、訊據被告丙○○就於前開如附表一所時間將系爭帳戶內款項轉入自己帳戶，並填
    寫首華公司之帳款資料單等情固坦承無訛，然仍矢口否認有何侵占、詐欺、變造
    文書之犯行，辯稱：伊根本未受首華公司之聘僱，因首華公司自己內部即有專任
    之會計人員，且戊○○之妻辛○○也在中央信託局服務台上班，根本不需另外聘
    僱會計，也不需捨親如辛○○而將首華公司印鑑章留存於伊處保管，故本件根本
    是戊○○陷害、欠款不欲償還，如果真有上開單據，應該提出正本而不是僅有影
    本，伊才是被害人等語。經查：
  (一)前開被告丙○○受聘處理告訴人首華公司系爭帳戶內匯出、匯入款項，而行使交
    付變造如附表二所示之單據、對帳資料單，請求加匯墊款等事實，除據證人戊○○、張永昌、辛○○指證歷歷外，並有被告親書之前開對帳資料單、如附表二所
    示之變造單據影本在卷可查。復將被告親書提出供告訴人首華公司核對之對帳資
    料單、如附表二所示之單據與相關往來中租迪和股份有限公司、中央信託局、誠
    泰銀行、華信銀行、世華銀行、台中是第十一信用合作社等銀行之對帳單據相核
    對，可知：(1)收入部分漏列中租迪和股份有限公司八十七年六月二日二萬八千一
    百六十元之匯款；(2)支出部分除增列、錯列如附表二所示之匯款、結匯資料外，
    增列結匯款：八十七年二月十日十二萬九千五百六十元，誤列結匯款：八十
    七年一月十六日應為十萬七千六百五十元列為八萬六千一百二十元、同年六月十
    二日應為十八萬四千五百四十七元列為二十萬四千三百二十七元、同年六月三十
    日應為三千四百五十六元列為三千四百九十元、同年七月十六日應為五十一萬七
    千五百元列為五十六萬四千八百元等情，此有中租迪和股份有限公司應收帳款管
    理系統銷售商支付價金電腦撥款明細表、誠泰銀行支票存款對帳單、交易明細查
    詢單、華信商業銀行忠孝分行存摺、世華聯合商業銀行匯入匯款通知書或存根、
    合作金庫詹宋美娥及游耿聲活期儲蓄存款存摺、台中市第十一信用合作社明細表
    、中央信託局匯款結匯收據、同局結購外匯或匯出交易申請書、同局匯出匯款賣
    匯水單、同局外匯業務處賣匯水單在卷可稽，是被告丙○○所書之對帳資料、提
    供告訴人首華公司之單據確與實際匯款資料不相符，確屬不實、變造。再被告丙○○於如附表一所示之時間，由系爭帳戶內提領款項轉入自己帳戶等情，除經被
    告丙○○自承在卷外，並經本院函詢中央信託局國內銀行業務處查覆屬實，此有
    該局處八十九年四月十五日中銀儲字第八九一○六一一一○五號函及附件匯款單
    、同年八月十日八九一○六一二七七○號函及附件匯款單在卷可佐，堪信為真。
  (二)被告丙○○雖辯稱該對帳資料單非其所製作，為告訴人所自行剪貼、拼湊云云。
    詳細審視該對帳單上之數目，各項加總後之數字均為正確無誤，且各數字大小、
    彼此間隙相仿，若該對帳單確係告訴人所剪貼製作，則豈有辦法讓前開數字加總
    均為吻合，又豈有辦法於不同情形寫下之各數字「大小均若相同」？而證人張永
    昌證稱：伊於八十七年九月間，有向被告拿取本件之對帳單，因該對帳單與銀行
    帳目不符，嗣並又前去拿取水單等語（見本院卷第一二九頁）證人乙○○亦稱：
    持該對帳單向被告所取水單時，被告尚主動請證人前去拿水單，且並未質疑對帳
    單之真實性等語，是系爭對帳資料單、如附表二所示之為被告丙○○提供告訴人
    核對。且據本院初次訊問時提示告訴人提出之系爭對帳明細表（即告訴人八十七
    年十二月二十四日告訴狀附證一號第一頁及第二頁），業經被告當庭自認為親自
    書寫、統計金額等語無訛（見本院八十八年九月九日筆錄、被告八十八年十月十
    二日庭提補充理由狀），惟其後訊問竟又改稱：「支出、收入四字不是我寫的，
    支出攔下陳小姐、收入欄下新台幣六七○○○、00000000的部分像我的
    字，但是我沒有這樣排列過，除此之外，這些字都是我寫的。」（見本院九十年
    六月十八日筆錄），方改口表示並非伊統計、排列等情，故被告丙○○前後就對
    帳明細表之製作情形供詞翻異矛盾，避重就輕，難以憑採。
  (三)另被告丙○○復又辯稱：渠係受任於中信局，日常業務範圍係為答覆客戶諮詢中
    信局有關業務、協助客戶辦理各項手續、填寫各種表格等項目，系爭單據僅是應
    訴外人辛○○之請求而代告訴人公司填寫匯款單，其本人從未代告訴人公司處理
    任何匯款業務云云。然查：
    1.證人戊○○所述：伊等有請被告處理和信集團遠期支票票貼業務，該公司向和
      信集團取得遠期支票後，交給被告，被告再去辦理票貼，根據告訴人公司之要
      求，再將票款匯到指定帳戶，等語且每個月有給付被告三萬元之報酬等語（見
      本院卷第八七頁）；核與證人辛○○證稱：中租公司是被告所介紹的，所以中
      租帳戶金錢匯出匯入，都是被告所做的等語（見本院卷第六七頁）相符；
    2.而被告於本院審理時，經公訴人多次詰問，方坦承有多次為首華公司調查匯款
      傳票等語（見本院九十年六月十八日筆錄），然被告雖於服務台工作，此「調
      查帳戶傳票」並非其服務台為客戶服務之分內工作等情，亦有被告提出之外匯
      業務處服務台工作內容表在卷可查，則被告何以「多次」「無給」為告訴人代
      辦「繁複」之「查帳、申請核對傳票」之事務？更況告訴人公司內尚有專門辦
      理會計之人員可專職辦理會計熟悉之「傳票查核」？又被告丙○○更自認告訴
      人公司告訴狀附之證四號第一頁、第三頁、第四頁、第五頁、第六頁、第七頁
      、第八頁、第九頁、第十頁、第十一頁、第十二頁、第十三頁、第十四頁、第
      十五頁、第十六頁、第十七頁、第十八頁、第十九頁、第二十頁；證六號第一
      頁、第二頁、第三頁、第四頁；證八號第一頁、第二頁；證三號第四頁、第五
      頁均為被告所填寫（見被告八十八年十月十二日庭提補充理由狀），姑且不論
      由被告自認係為其填寫之匯款單中，有多數遭變造、變造之痕跡，以告訴人公
      司聘有專職之會計人員之狀情下，於告訴人公司有匯款之需要時，自得由會計
      人員自行填載匯款單據，不需由他人代為填寫，何須至此次次均要求被告代填
      資料？被告代以書寫之單據竟高達系爭帳戶內之幾近「全部」轉、匯款、提款
      單據？況徐煥鍾之妻辛○○亦在該處工作，若告訴人與被告間並無委任關係，
      告訴人儘可將該匯款業務交與辛○○辦理即可，何須託付與毫無關係之第三人
      處理財務？若非告訴人與被告間存有聘僱關係，則此等巧合亦未免與一般社會
      經驗及交易慣例有違。
    3.參之，被告丙○○親書對帳資料「支出」欄中第七項書明「210,000」之金額
      ，亦正如告訴代理人所稱：每月三萬元之薪資、支付七個月等情相合，足資相
      佐。是被告丙○○確實與告訴人公司間存有聘僱關係，被告丙○○所辯，委無
      足採。
  (四)至就系爭帳戶內如附表所示之帳款轉匯入被告丙○○私人帳戶乙節，被告丙○○
    更辯稱係告訴人首華公司清償多次欠款云云。然：
    1.被告於本院初次訊問時迭稱有資金往來證據者，僅八十七年七月三十日之五十
      萬元等語，並舉證人甲○○、匯款單以為佐，然至本院調取系爭帳戶匯款資料
      查得被告多次由系爭帳戶轉匯款項至私人帳戶前，被告丙○○始改口稱：雙方
      自八十六年十月二十七日起至八十七年九月一日止債款往來金額高達二百九十
      三萬一千元，且告訴人僅償還二百三十八萬五千五百元等語（見被告九十年四
      月三日庭提之債務往來明細），前後矛盾差異竟高達有二百餘萬元；
    2.況據被告前稱與告訴人間之債務往來明細，於八十七年九月一日止，告訴人尚
      積欠被告達五十四萬五千五百元。惟參之被告坦承係八十七年十月二十三日親
      簽之證人顧碧榮請求被告丙○○支付投資款聲明書，（見本院卷第六五頁）該
      聲明書中經被告親自附註「願於徐先生欠款五十一萬元時支付」等文，被告於
      本院審理時亦稱：「除了那筆五十萬（指本院初次訊問之五十萬元借款）以外
      ，還有零星的錢，所以我寫五十一萬」（見本院八十八年十一月二日筆錄），
      則究竟被告與告訴人間之債務餘款關係究竟「五十四萬餘元」或「五十一萬」
      ，被告前後供稱亦難相符；
    3.且統計被告丙○○所辯之債款往來金額高達二百九十三萬一千元，被告丙○○
      亦自承每月約有十萬元之收入，更稱：「同時進出最多不超過一百萬，一百萬
      對我來說不是很多，但也不少，我有的借款還是我跟同事借的，是東湊西湊才
      湊出來的。」（見本院九十年四月三十日筆錄），以常情相衡，被告出借他人
      高達十月之借款、更是此東拼西湊之借款，豈有未留存任何債款借據資料以為
      追索憑證之理？故被告辯稱「借款」云云，顯係臨訟捏造，實無可取。
  (五)綜上所述，本件事證明確，被告犯行洵堪認定，應予依法論科。
二、核被告丙○○受僱處理銀行帳款業務，竟將持有之帳戶內款項提出侵占入己之行
    為係犯刑法第三百三十六條第二項之業務侵占罪。被告先後多次業務侵占犯行，
    時間緊接，罪名與犯罪構成要件相同，顯係基於概括犯意為之，應依刑法第五十
    六條連續犯之規定論以一罪，並依法加重其刑。又被告丙○○變造不實之匯款單
    據私文書，登載不實之匯款資料於職務上製作之對帳單，行使交付之行為係犯刑
    法第二百十六條、第二百十條、第二百十五條之行使變造私文書、業務登載不實
    文書罪，而其變造文書之低度行為，亦為其後行使之高度行為所吸收，均不另論
    罪，而被告同時同地變造同一人之數張匯款單據，其被害法益仍僅一，為一行為
    ，不以其變造匯款單之張數為論。公訴意旨雖未敘及被告另涉之行使業務上登載
    不實文書罪名，惟此與起訴之行使變造私文書部分有事實上一行為之裁判上一罪
    關係，業如上述，基於審判不可分之原則，本院應併予審究，且因此既僅就起訴
    之犯罪事實增加罪名，自無庸為變更起訴法條之諭知，合併說明（最高法院八十
    八年度台上字第二二八二號刑事判決參照）。再被告丙○○以前開不實資料詐稱
    帳戶內存款不足，應予彌補，欲使僱傭人陷於錯誤，然於未交付款項前，即經發
    覺之行為，係犯第三百三十九條第三項、第一項詐欺取財未遂，被告已著手於詐
    欺取財之犯罪行為實行，但因被害人進行對帳而不遂，為未遂犯。被告丙○○所
    犯之行使變造私文書、業務登載不實文書罪與連續業務侵占罪、詐欺取財未遂罪
    間，有方法結果之牽連關係，依刑法第五十五條之規定，應從較重之連續業務侵
    占罪處斷。爰審酌被告丙○○所犯造成被害人首華公司二百餘萬元之損害，至本
    院審理終結時均未曾坦然悔悟，業未彌補前開損害，並衡量被告其餘之犯罪動機
    、目的、犯罪時所受之刺激、犯罪之手段、犯人之生活狀況、品行、智識程度、
    犯人與被害人平日之關係、犯罪所生之危險或損害、犯罪後之態度等一切情狀，
    判處如主文所示之刑。末查附表二所示之文書均係為被害人持有、所有，並非被
    告所有，亦非屬必須沒收之物，故不宣告沒收，併此敘明。
據上論斷，應依刑事訴訟法第二百九十九條第一項前段，刑法第五十五條、第五十六
條、第二百十六條、第二百十條、第二百十五條、三百三十六條第二項、第三百三十
九條第三項、第一項，罰金罰鍰提高標準條例第一條前段判決如主文。
本案經檢察官己○○到庭執行職務
中      華      民      國    九十    年     八       月      七      日
                                      臺灣臺北地方法院刑事第三庭
                                                法  官  郭惠玲
右正本證明與原本無異。
如不服本判決，應於判決送達後十日內，向本院提出上訴狀。
                                                書記官  劉芸珊
中     華      民      國     九十    年     八       月     三十一   日
附錄本案論罪科刑法條全文：
刑法第二百十條  變造變造私文書罪
變造、變造私文書，足以生損害於公眾或他人者，處五年以下有期徒刑。
刑法第二百一十五條  業務上文書登載不實罪
從事業務之人，明知為不實之事項，而登載於其業務上作成之文書，足以生損害於公
眾或他人者，處三年以下有期徒刑、拘役或五百元以下罰金。
刑法第二百十六條  行使變造變造或登載不實之文書罪
行使第二百十條至第二百十五條之文書者，依變造、變造文書或登載不實事項或使登
載不實事項之規定處斷。
刑法第三百三十六條  公務公益侵占罪、業務侵占罪
對於公務上或因公益所持有之物，犯前條第一項之罪者，處一年以上七年以下有期徒
刑，得併科五千元以下罰金。
對於業務上所持有之物，犯前條第一項之罪者，處六月以上五年以下有期徒刑，得併
科三千元以下罰金。
前二項之未遂犯罰之。
刑法第三百三十九條  普通詐欺罪
意圖為自己或第三人不法之所有，以詐術使人將本人或第三人之物交付者，處五年以
下有期徒刑、拘役或科或併科一千元以下罰金。
以前項方法得財產上不法之利益或使第三人得之者，亦同。
前二項之未遂犯罰之。
 附表一：（均係匯入丙○○於中央信託局帳號：00000000000000號
           帳戶）
┌─┬───────────┬───────────┐
│  │時間                  │金額                  │
├─┼───────────┼───────────┤
│一│八十七年一月十九日    │十萬元                │
├─┼───────────┼───────────┤
│二│八十七年一月二十六日  │八萬零二百八十九元    │
├─┼───────────┼───────────┤
│三│八十七年五月六日      │四十三萬元            │
├─┼───────────┼───────────┤
│四│八十七年五月十八日    │五十萬元              │
├─┼───────────┼───────────┤
│五│八十七年六月二日      │三萬四千元            │
├─┼───────────┼───────────┤
│六│八十七年七月十六日    │八十五萬七千五百元    │
├─┼───────────┼───────────┤
│七│八十七年七月十八日    │二十五萬元            │
├─┴───────────┴───────────┤
│合計：二百二十五萬一千七百八十九元                │
└─────────────────────────┘
 附表二：（未註明之收款人均為首華公司）
┌─┬────────┬────────┬──────┬─────┬───
│  │變造單據名稱    │收款人          │帳卡所載日期│單據金額  │變造印
│  │                │                │            │(記載金額)│
├─┼────────┼────────┼──────┼─────┼───
│一│中央信託局匯出匯│誠泰銀行忠孝分行│八十七年三月│貳拾伍萬元│同局信
│  │款回條聯第四聯（│00000000│三日        │(250,030) │處儲蓄
│  │匯款人收執聯）  │八○三—六      │            │          │收訖章
├─┼────────┼────────┼──────┼─────┼───
│二│同右            │同右            │同年三月三十│貳拾貳萬伍│同右
││                │                │日          │仟元      │
│  │                │                │            │(225,030) │
├─┼────────┼────────┼──────┼─────┼───
│三│同右            │同右            │同年四月二十│拾萬元  │同右
│  │                │                │日          │(300,030) │
├─┼────────┼────────┼──────┼─────┼───
│四│同右            │同右            │同年四月二十│貳拾伍萬元│同右
│  │                │                │八日        │(240,030) │
├─┼────────┼────────┼──────┼─────┼───
│五│同右            │同右            │同年五月三十│壹拾萬元  │同右
│  │                │                │日          │(100,030) │
├─┼────────┼────────┼──────┼─────┼───
│六│同右            │華信銀行忠孝分行│同年一月二十│貳拾萬元  │同右
│  │                │00000000│一日        │(200,030) │
│  │                │○○七四三二    │            │          │
├─┼────────┼────────┼──────┼─────┼───
│七│同右            │同右            │同年三月十日│壹拾貳萬元│同右
│  │                │                │            │(120,030) │
│  │                │                │            │          │
├─┼────────┼────────┼──────┼─────┼───
│八│同右            │世華銀行古亭分行│同年一月二十│捌萬零貳佰│同右
│  │                │00000000│六日        │伍拾玖元  │
│  │                │○七五          │            │(80,289)  │
├─┼────────┼────────┼──────┼─────┼───
│九│同右            │台中一信振興分社│同年三月六日│拾萬元  │同右
│  │                │（顧碧娟：○九○│            │(300,030) │
│  │                │00000000│            │          │
│  │                │八九）          │            │          │
├─┼────────┼────────┼──────┼─────┼───
│十│同右            │合作金庫大里支庫│同年一月二十│壹拾萬│同右
│  │                │（游耿聲：一○二│三日        │仟柒佰伍拾│
│  │                │00000000│            │元        │
│  │                │七五）          │            │(133,780) │
│  │                │                │            │          │
├─┼────────┼────────┼──────┼─────┼───
│十一│同右            │合作金庫儲蓄部  │同年一月二十│壹拾玖萬玖│同右
│  │                │（詹宋美娥：○五│三日        │仟肆佰元  │
│  │                │00000000│            │(199,430) │
│  │                │九六○）        │            │          │
├─┼────────┼────────┼──────┼─────┼───
│十二│中央信託局匯款結│戊○○    │同年一月十五│貳佰肆拾玖│中央信
│  │匯收據聯        │                │日          │萬柒仟伍佰│局板新
│  │                │                │            │元        │局外匯
│  │                │                │            │(0000000) │傳票章
│  │                │                │            │          │
└─┴────────┴────────┴──────┴─────┴───


司法院資訊處製作；財團法人民間司法改革基金會備份。
